【裁判字號】    97,上,134
【裁判日期】    971111
【裁判案由】    損害賠償
【裁判全文】
臺灣高等法院臺南分院民事判決  97年度上字第134號
上  訴  人  丁 ○ ○
訴訟代理人  王 燕 玲  律師（法律扶助）
            丙 ○ ○
被上訴人    甲 ○ ○
訴訟代理人  乙 ○ ○
上列當事人間請求損害賠償事件，上訴人對於民國97年04月21日
臺灣嘉義地方法院第一審判決（97年度重訴字第12號），提起上
訴，並為訴之追加及擴張，本院於97年10月28日言詞辯論終結，
判決如下：
    主  文
上訴駁回。
被上訴人另應給付上訴人新台幣貳拾萬仟貳佰貳拾元。
其餘擴張之訴駁回。
第二審上訴訴訟費用，由上訴人負擔；追加及擴張之訴訴訟費用
，由被上訴人負擔四分之一，餘由上訴人負擔。
    事實及理由
甲、程序方面：
    按訴之變更、追加，非經他造同意，不得為之。但第二百五
    十五條第一項第二款至第六款情形，不在此限；又訴之變更
    、追加他訴，於擴張或減縮應受判決事項之聲明行為無礙；
    民事訴訟法第四百四十六條第一項及第二百五十五條第一項
    第三款分別定有明文參照。本件上訴人於原審審理時係請求
    ：被上訴人應給付上訴人新台幣（下同）二百零二萬三千一
    百九十二元，及自刑事附帶民事起訴狀繕本送達之翌日起至
    清償日止，按年息百分之五計算之利息；嗣上訴人不服原審
    判決而向本院提起上訴後，並為訴之追加及擴張，而於上訴
    聲明請求判命：被上訴人應給付上訴人二百五十萬元，經核
    此係屬民事訴訟法第二百五十五條第一項第二款所謂之「擴
    張應受判決事項之聲明」者，且被上訴人於本院審理時對於
    前揭訴之擴張並無異議，而為本案之言詞辯論；則揆諸前揭
    說明，自屬無礙（最高法院53年度台上字第0943號判例參照
    ），合先敘明。
乙、實體方面：
壹、上訴人方面：
一、聲明：求為判決：
  (一)原判決不利於上訴人部分廢棄。
  (二)上開廢棄部分，被上訴人應再給付上訴人二百五十萬元。
二、本件上訴人於原審起訴主張：被上訴人以販售山海產及冷凍
    食品為業，平日駕駛車輛載送所販售之山海產及冷凍食品往
    返營業處所及拜訪客戶推廣業務。嗣被上訴人於九十六年五
    月二十九日下午六時四十一分許，駕駛牌照號碼2U─4396號
    自用小客車，前往位在嘉義市○○○路八四○之一號「黑仔
    海產店」欲拜訪該海產店負責人以推銷其所販售之山海產及
    冷凍食品，而在該海產店前臨時停車時，明知汽車臨時停車
    時，應依車輛順行方向緊靠道路右側，其右側前後輪胎外側
    距離緣石或路面邊緣不得逾六十公分，且臨時停車開啟或關
    閉車門時，應注意行人、其他車輛，並讓其先行，而依當時
    情形，並無不能注意之情事，其竟疏未注意將其所駕駛之上
    開車輛緊靠道路右側臨時停車，致其車輛之右側前後輪胎外
    側距離路面邊緣分別達一‧五五公尺及一‧五六公尺，且其
    開啟駕駛座車門時，亦疏未注意讓其他車輛先行，即貿然開
    啟駕駛座車門，適上訴人騎乘牌照號碼FV3─361號重型機車
    沿嘉義市○○○路由南向北行經該處，因閃煞不及而撞擊被
    上訴人所駕駛上開車輛之左前車門（即駕駛座車門），致其
    人車倒地，而受有右手尺骨末端骨折、頭部外傷併腦震盪、
    胸部挫傷等傷害。因上訴人受有前開傷勢至醫院治療，致支
    出醫療費用九千一百九十元。又自九十六年五月二十九日至
    同年六月四日及同年月十二日至十八日間，於「協和醫院」
    住院治療，由於上訴人無法自理生活日常事務，遂由兄長丙
    ○○擔任看護，每天之全天候看護費用為一千元，看護期間
    十四天共計一萬四千元。再車禍後，被上訴人迄今均無意解
    決，而於民事調解時只願意賠償三萬元，更無悔意，另上訴
    人腹中之子亦因而早產，上訴人精神上受有極大痛苦，車禍
    至今屢因精神上困擾求助於精神科醫師；而上訴人為高職畢
    業，原先工作並不穩定，僅為兼職做化妝品推銷，現因此傷
    害造成無法外出求職及工作，上訴人及早產幼兒亦需請專職
    看護照顧，為此請求慰撫金二百萬元。爰本於侵權行為損害
    賠償之法律關係，求為判命：被上訴人應給付上訴人二百零
    二萬三千一百九十元，暨自起訴狀繕本送達之翌日起至清償
    日止，按年息百分之五計算利息之判決等語（原審判決被上
    訴人應給付上訴人三十二萬三千一百九十元，及自九十六年
    十月十七日起至清償日止，按年息百分之五計算之利息；而
    駁回上訴人其餘之請求。嗣上訴人不服原審判決，就受敗訴
    判決部分﹝即精神慰撫金1,700,000元）向本院提起上訴，
    另為訴之追加﹝即機車損害14,000元﹞及擴張﹝即醫療費用
    25,883元、看護費173,000元、精神慰撫金587,117元﹞）。
三、上訴人於本院審理時之陳述除與原判決記載相同者予以引用
    外，並補稱：
  (一)原審判決認定上訴人僅支出醫療費用九千一百九十元，顯有
    違誤，因此僅為第三次就診之醫療費用，目前上訴人繼續治
    療中，醫療費用亦持續增加：
  (1)上訴人第一次診療（自96年05月29日至同年6月4日）及第二
    次診療（自96年6月12日至同年6月18日）在「協和醫院」就
    診之醫療費用，已由上訴人支付，並獲被上訴人之汽車強制
    責任保險理賠住院費用外，第三次之診療費用由上訴人支付
    九千一百零九元，未獲被上訴人賠償，亦未得被上訴人之汽
    車強制責任保險理賠。而上訴人目前並因持續治療而有第四
    次之診療費用，上訴人所受之右手尺骨傷害部分，主治醫師
    認為無法完全治癒，需長期治療、復健；而上訴人所受之腦
    部傷害，亦已影響心智狀態，呈現無法自理生活日常事務之
    情況，目前持續心理精神治療中；是以醫療費用仍持續增加
    ，故關於持續醫療部分之費用暫予保留。
  (2)又上訴人因事故導致頭部外傷併腦震盪，加上精神痛苦，目
    前心智狀態呈現異常，家屬已向「財團法人天主教聖馬爾定
    醫院」預約九十七年五月三十一日鑑定心理精神狀態殘障等
    級，待約二週後鑑定結果出爐，將依殘障等級向被上訴人請
    求賠償上訴人心智致殘之損害。
  (二)原審判決雖參酌兩造之身分、地位、經濟能力，被上訴人犯
    後未與上訴人和解，以及上訴人所受之傷害等情，認上訴人
    請求之精神慰撫金以三十萬元為適當。惟與上訴人精神所受
    之痛苦顯不相當，上訴人因遭逢此事故，腹中胎兒因而早產
    ，右手尺骨傷害導致終身無法施力拿重物，喪失勞動能力，
    致無法外出求職工作；又事故傷及腦部，以及精神受到極大
    痛苦，導致心智狀況、精神狀態呈現異常，且無法親自照護
    早產幼兒。原審並未完全慮及上訴人傷重生理、心理致殘程
    度所造成之身心痛苦，其所定之精神慰撫金數額與上訴人精
    神所受之痛苦顯不相當。
  (三)另因本事故致上訴人當時所騎駛之機車毀損，就車損部分即
    一萬四千元，上訴人提出修理費用向被上訴人請求。
  (四)因本件車禍事故上訴人所受之傷害結果非短期間得以治癒，
    仍持續醫療就診中，損害額尚未確定，故僅表明全部請求之
    最低額。上訴人增加之費用如下：
  (1)新增加之醫療費用：
    合計二萬五千八百三十三元。
  (2)新增看護費用：
    上訴人因車禍受有頭部外傷之傷害，遺存有器質性腦徵候群
    之精神疾病，進行多次復健治療，生活無法自理，又於九十
    七年八月二十日入住「嘉義榮民醫院」住院治療，故自九十
    七年三月二十日起至九十七年九月八日止，均由兄丙○○自
    行看護，茲以每日一千元計算，合計請求之看護費用為十七
    萬三千元。
  (五)於原審判決後，泰安產物保險公司實際給付上訴人之汽車強
    制責任理賠金額為三十萬八千七百六十七元。
貳、被上訴人方面：
一、聲明：求為判決：上訴人之上訴駁回。
二、被上訴人於本院審理時之陳述除與原判決記載相同者予以引
    用外，並補以下列等語，資為抗辯：
  (一)上訴人後續之傷勢與本件系爭車禍是否具相當因果關係，有
    待釐清，至於上訴人請求之金額則無意見。
  (二)泰安產物保險公司給付上訴人之汽車強制責任理賠金額，總
    計為三十二萬三千一百九十元。
、兩造不爭執之事實：
一、被上訴人以販售山海產及冷凍食品為業，平日以駕駛車輛載
    送所販售之山海產及冷凍食品往返營業處所，及拜訪客戶推
    廣業務。
二、被上訴人於九十六年五月二十九日下午六時四十一分許，駕
    駛牌照號碼2U─4396號自用小客車，前往位在嘉義市○○○
    路八四○之一號「黑仔海產店」，欲拜訪該海產店負責人以
    推銷其所販售之山海產及冷凍食品，嗣在該海產店前臨時停
    車時，明知汽車臨時停車時，應依車輛順行方向緊靠道路右
    側，其右側前後輪胎外側距離緣石或路面邊緣不得逾六十公
    分，且臨時停車開啟或關閉車門時，應注意行人、其他車輛
    ，並讓其先行，竟疏未注意將其所駕駛之上開車輛緊靠道路
    右側臨時停車，致其車輛之右側前後輪胎外側距離路面邊緣
    分別達一‧五五公尺及一‧五六公尺。
三、被上訴人於前揭時地開啟駕駛座車門時，未注意先讓其他車
    輛先行，即貿然開啟駕駛座車門，適上訴人騎乘牌照號碼FV
    3─361號重型機車沿嘉義市○○○路由南向北行經該處，因
    閃煞不及而撞擊上訴人所駕駛上開車輛之左前車門（即駕駛
    座車門），致上訴人因之人車倒地，受有右手尺骨末端骨折
    、頭部外傷併腦震盪、胸部挫傷等傷害，有「陽明醫院」診
    斷證明書影本一份附卷可參（見本院卷第0120頁）。
肆、兩造爭執之事項：
一、被上訴人就本件系爭車禍之發生，是否具有過失？
二、上訴人請求被上訴人給付之賠償金額是否合理、適當及於法
    有據？
伍、本院之判斷：
一、被上訴人就本件系爭車禍之發生，是否具有過失？
  (一)被上訴人對其確有於上揭時、地駕駛上開自用小客車在嘉義
    市○○○路八四○之一號「黑仔海產店」路邊臨時停車，嗣
    開啟駕駛座車門時，適上訴人騎乘上揭重型機車自後方撞擊
    該駕駛座車門，致發生系爭車禍；至上訴人則因該車禍事故
    ，而受有右手尺骨末端骨折、頭部外傷併腦震盪、胸部挫傷
    等傷害，已據上訴人於原審及本院審理時陳述在卷，並有道
    路交通事故現場圖、道路交通事故調查報告表(一)、(二)及嘉義
    市消防局九十六年十月三十日嘉市消指字第0960009036號函
    、救護紀錄表、陽明醫院診斷證明書各一份與道路交通事故
    現場照片共十七幀附卷可稽（見原審96年度交易字第0228號
    刑事卷第46至47、68頁，臺灣嘉義地方法院檢察署96年度交
    查字第0818號卷第6至8、14至20頁），且為被上訴人所不爭
    執，自屬真實。
  (二)又本件車禍事故發生之時間為九十六年五月二十九日下午六
    時四十一分許，發生之路段為嘉義市○○○路八四○之一號
    「黑仔海產店」前，而該路段之速限為時速五十公里，南北
    向各設有一線快車道，並於外側留有慢車道等情，有道路交
    通事故現場圖、道路交通事故調查報告表及道路交通事故現
    場照片可按（見同上96年度交查字第0818號卷第6至8、14至
    20頁）；而上開路段為嘉義市區內南北向之重要聯絡道路，
    來往車輛甚為頻繁，究之乃為往來嘉義縣市駕駛人所周知者
    ，故於一般非例假日必仍有機車行駛於上開路段，自應為往
    來該路段之駕駛人基於其通常駕駛經驗即有預見之可能。從
    而汽車駕駛人於該路段臨時停車時，若未謹慎、妥適找尋無
    礙於往來交通之處所，避免占用車道，則不非僅可能阻礙後
    方機車之車流，甚而遭後方來車追撞，當亦為通常謹慎之駕
    駛人所得以預見甚明。據此，徵諸本件系爭車禍事故發生處
    所之交通流量及道路狀況等節以觀，被上訴人基於其通常駕
    駛經驗，在客觀上對於以占用慢車道作為臨時停車處所之方
    式，可能招致後方機車追撞之風險，衡情自有預見之可能及
    認識，殆無疑義。
  (三)按汽車臨時停車時，應依車輛順行方向緊靠道路右側，其右
    側前後輪胎外側距離緣石或路面邊緣不得逾六十公分，且臨
    時停車開啟或關閉車門時，應注意行人、其他車輛，並讓其
    先行，道路交通安全規則第一百十一條第二項及第一百十二
    條第三項分別定有明文。經查本件車禍事故發生路段之客觀
    外在環境為被上訴人臨時停車地點之慢車道寬達三‧八公尺
    ，且該處道路邊緣之外仍有平坦停車空間，足供被上訴人所
    駕駛之車輛緊靠道路右側臨時停車乙情，已據證人即至現場
    處理之員警賴咸陽於原審法院刑事案件審理時結證明確在卷
    （見原審96年度交易字第0228號卷第76頁），復有案發時之
    道路交通事故現場之前揭照片在卷可參；對照本件系爭車禍
    發生當時，被上訴人所駕駛上開車輛係停放在嘉義市○○○
    路八四○之一號前慢車道，其車輛之右側前後輪胎外側距離
    路面邊緣分別達一‧五五公尺及一‧五六公尺，此由被上訴
    人所駕駛﹝車型FREECA﹞車輛原廠規格資料（慢車道寬三‧
    八公尺扣除被上訴人所駕駛車輛寬度為一‧六五公尺，再扣
    除被上訴人所駕駛車輛左前側距慢車道左側邊緣○‧六公尺
    、車輛右前側距慢車道左側邊緣○‧五公尺即得推算上開距
    離路面邊緣距離）及道路交通事故現場照片（見同上96年度
    交查字第0818號卷第15頁上方照片）即明。再參諸本件車禍
    事故發生當時情形，天候晴、暮光、路面乾燥無缺陷、視距
    良好等情，有前揭道路交通事故調查表一份在卷可憑，是案
    發路段旁既有更安全之臨時停放車輛空間，被上訴人於當時
    亦顯無不能注意之情事，其竟疏未注意緊靠道路右側臨時停
    車，復於開啟駕駛座車門時疏未禮讓後方來車，致上訴人騎
    乘機車沿慢車道駛至時，因閃煞不及而撞及被上訴人所駕駛
    車輛之左前車門而倒地成傷，可見被上訴人就系爭車禍之發
    生確具有過失。再徵諸本件車禍事故經送由「臺灣省嘉雲區
    車輛行車事故鑑定委員會」鑑定，其鑑定意見為：「(一)甲○
    ○駕駛自用小客車，開啟車門未注意左後來車，為肇事原因
    。(二)丁○○駕駛普通重機車，無肇事因素。」且本件被上訴
    人確因上述過失行為經原審法院刑事庭以犯業務上過失傷害
    罪，予以判處有期徒刑六月，有該委員會九十六年十一月二
    十七日嘉雲鑑960681字第0965803954號函及內附鑑定意見書
    與原審法院九十六年度交易字第二二八號刑事判決書各一份
    在卷可憑（見同上刑事卷第55至57頁，原審訴字卷第6至9頁
    ）以察，益徵被上訴人就系爭車禍事故之發生確具有過失無
    訛。
  (四)另上訴人確因本件車禍事故，致受有右手尺骨末端骨折、頭
    部外傷併腦震盪、胸部挫傷等傷害，已如前述；足證被上訴
    人上開過失行為與上訴人所受上開傷害結果間，具有相當之
    因果關係，應堪認定。
二、上訴人請求被上訴人給付之賠償金額是否合理、適當及於法
    有據？
  (一)按因故意或過失，不法侵害他人之權利者，負損害賠償責任
    ；又不法侵害他人之身體或健康者，對於被害人因此喪失或
    減少勞動能力，或增加生活上之需要時，應負損害賠償責任
    ；而汽車、機車或其他非依軌道行駛之動力車輛，在使用中
    加損害於他人者，駕駛人應賠償因此所生之損害；另不法侵
    害他人之身體、健康、名譽、自由、信用、隱私、貞操，或
    不法侵害其他人格法益而情節重大者，被害人雖非財產上之
    損害，亦得請求賠償相當之金額；再不法毀損他人之物者，
    被害人得請求賠償其物因毀損所減少之價額；民法第一百八
    十四條第一項前段、第一百九十三條第一項、第一百九十一
    條之二前段、第一百九十五條第一項前段及第一百九十六條
    分別定有明文。次按慰藉金之賠償以人格權遭受侵害，使精
    神上受有痛苦為必要，至其核給之標準固與財產上損害之計
    算不同，惟非不可斟酌雙方身分、資力與加害程度，及其他
    各種情形核定相當之數額；換言之，以人格權遭遇侵害，受
    有精神上之痛苦，而請求慰藉金之賠償，其核給之標準，須
    斟酌雙方之身分、資力與加害程度及其他各種情形核定相當
    之數額。且所謂「相當」，應以實際加害情形與其名譽影響
    是否重大及被害人之身分、地位與加害人之經濟情況等關係
    定之（最高法院47年度台上字第1221 號及同院51年度台上
    字第0223號判例參照）。
  (二)次按本件被上訴人確有於上揭「黑仔海產店」前臨時停車時
    ，知悉汽車臨時停車時，應依車輛順行方向緊靠道路右側，
    其右側前後輪胎外側距離緣石或路面邊緣不得逾六十公分，
    且臨時停車開啟或關閉車門時，應注意行人、其他車輛，並
    讓其先行，而依當時情形，並無不能注意之情事，竟疏未注
    意將其所駕駛之上開車輛緊靠道路右側臨時停車，致其車輛
    之右側前後輪胎外側距離路面邊緣分別達一‧五五公尺及一
    ‧五六公尺，且其開啟駕駛座車門時，亦疏未注意讓其他車
    輛先行，即貿然開啟駕駛座車門，適上訴人騎乘重型機車行
    經該處，因閃煞不及而撞擊被上訴人所駕駛上開車輛之左前
    車門，致其人車倒地，受有右手尺骨末端骨折、頭部外傷併
    腦震盪、胸部挫傷等傷害，已如前述。又上訴人因系爭車禍
    受有頭部外傷併腦震盪之傷害，並因之遺存有器質性腦徵候
    群之精神疾病，需進行治療，亦據上訴人於本院審理時陳述
    在卷，並有財團法人天主教聖馬爾定醫院診斷證明書影本共
    二份附卷可參（見本院卷第65至66頁），可見上訴人後續衍
    生之器質性腦徵候群之精神疾病與系爭車禍（即被上訴人上
    開過失行為）間，具有相當之因果關係，應堪認定。從而上
    訴人本於侵權行為之法律關係，請求上訴人應賠償其因受有
    前揭傷害所造成之損失，自屬有據；茲就上訴人請求之損害
    賠償金額是否可採，分項審酌如下：
  (1)醫療費用部分：
    上訴人主張其因本件車禍而至「財團法人天主教聖馬爾定醫
    院」、「嘉冠中醫診所」、「陽明醫院」及「奇美醫院柳營
    分院」急診治療時，共支出醫療費用九千一百九十元之事實
    ，已據其提出財團法人天主教聖馬爾定等醫院之醫療費用收
    據在卷可憑（見原審訴字卷第31至64頁），且為被上訴人於
    原審所不爭執，自屬真實；另經本院核閱前揭醫療費用收據
    明細所載，核其內所載之醫療項目均屬必要之費用；從而上
    訴人就此部分請求被上訴人應賠償其醫療費用九千一百九十
    元，自於法有據。至上訴人主張其發生本件車禍後，因受有
    頭部外傷之傷害，遺存有器質性腦徵候群之精神疾病，需進
    行復健治療，因之又支出醫療費用二萬五千八百八十三元，
    並提出財團法人天主教聖馬爾定等醫院之醫療費用收據在卷
    為憑（見本院卷第066至100頁），且為被上訴人所不爭執，
    固屬真實；惟被上訴人實際支出之醫療費用，經本院核閱前
    揭醫療費用收據明細所載，其中醫療費用九千一百九十元，
    乃屬重覆請求者（即於原審起訴請求之金額，並經原審判決
    應由被上訴人給付者，見原審訴字卷第31至64頁），自不應
    准許；而證書費用非屬醫療之必要支出，亦即並非屬侵權行
    為所生之財產上損害，此部分之金額共四百七十元（即80＋
    110＋80＋200＝470，見本院卷第73、75、86及94頁），自
    應予以扣除。是以本件上訴人嗣後再實際支出之醫療費用，
    經本院核閱前揭醫療費用收據明細表所載，總計金額應為一
    萬六千二百二十三元（即25,883－9,190－470＝16,223），
    且核其內所載之醫療項目均屬必要之費用；從而被上訴人就
    此部分請求上訴人應再賠償其醫療費用之金額於一萬六千二
    百二十三元之範圍內為有理由，應予准許；至逾此部分請求
    九千六百六十元（即25,883－16,223＝9,660），則於法無
    據，難謂正當。
  (2)增加生活支出（看護費）部分：
    上訴人主張其因本件車禍事故受有右手尺骨末端骨折、頭部
    外傷併腦震盪、胸部挫傷等傷害，並因頭部外傷併腦震盪之
    傷害，遺存有器質性腦徵候群之精神疾病，需進行治療，致
    無法自理生活日常事務，遂由兄長丙○○擔任看護，期間在
    「協和醫院」之看護期間為十四日，另包括在財團法人天主
    教聖馬爾定等醫院之看護期間，共為一百七十三日（即自97
    年03月20日起至97年9月8日），總計看護費用十八萬七千元
    等語，已據上訴人於原審及本院審理時陳述在卷；又上訴人
    因本件車禍事故所受之傷害為右手尺骨末端骨折、頭部外傷
    併腦震盪、胸部挫傷等，已如前述；且其於車禍事故發生後
    ，曾經於九十六年五月二十九日至同年六月四日及同年月十
    二日至十八日間，於「協和醫院」住院治療；又因車禍受有
    頭部外傷之傷害，遺存有器質性腦徵候群之精神疾病，並有
    反應遲鈍、自我照顧能力低落及認知功能退化等症狀，再於
    九十七年六月三十日至同年七月十日至「財團法人天主教聖
    馬爾定等醫院」住院，復於九十七年八月二十日至「嘉義榮
    民醫院」接受治療，且迄九十七年九月二日仍繼續住院治療
    中，有前揭財團法人天主教聖馬爾定醫院診斷證明書影本共
    二份及嘉義榮民醫院診斷證明書一份（見本院卷第55頁）附
    卷可參；足徵上訴人當時確有行動不便，日常生活無法自理
    ，而有僱用看護之必要，至其需他人看護之期間，總計為一
    百八十七天，應堪認定。再者，看護費用乃上訴人增加生活
    上需要及將來維持健康所必需之支出（最高法院65年第八次
    民庭庭推總會決議參照），上訴人自得請求。至醫院護士固
    有照顧病患之職，然其須照料之病人甚多，衡情究無法全心
    照料當時已呈行動不便之上訴人，並提供妥適及良善之照顧
    ；且上訴人所受之前揭傷害，被上訴人既具有過失，若苛求
    上訴人家屬須負責照顧之，或本即應由其負責照顧，而不得
    請求看護費用，實有違誤；至於代為看護者究係他人或上訴
    人之家（親）屬，尚與本件上訴人得否請求因增加生活上需
    要費用之請求權無關；易言之，直系血親相互間互負扶養義
    務，民法第一千一百十四條第一款固定有明文；惟於被害人
    受傷，而由其親屬代為照顧被害人之起居，固係出於親情，
    但親屬看護所付出之勞力，並非不能評價為金錢，倘僅因兩
    者身分關係密切而免除支付義務，自有違平等（合理差別）
    及比例之原則。因之本院參以現時一般國內家庭僱用看護之
    支出為一小時約計一百元予以核計，此有台南市住院病患家
    事服務業職業工會八十八年十月二十二日（八九）南市住工
    總字第○二五號函一紙附於本院八十九年度上字第四一號卷
    可參；及以勞動基準法規定之基本工資計算核算，上訴人主
    張每天之看護費用為一千元，應屬合理。而本件上訴人自受
    有本件傷害住院時起，總計有一百八十七天之期間須他人看
    護，已如前述；從而上訴人就此部分請求被上訴人應給付其
    看護費用十八萬七千元（於原審起訴時請求14,000元，於本
    院擴張請求173,000元），自屬有據，應予准許。
  (3)機車損害部分：
    上訴人主張其因本件車禍事故，致其所騎乘之牌照號碼FV3
    ─361號重型機車毀損，支出修理費用一萬四千元，已據上
    訴人於本院審理時陳述在卷，並有其所提之「升德機車行」
    統一發票影本一份附卷可按（見本院卷第11頁），且為被上
    訴人所不爭執；從而上訴人就此部分請求被上訴人應給付其
    機車損害之修理費用一萬四千元，自屬於法有據。
  (4)精神慰撫金部分：
    本件上訴人確因被上訴人之過失行為，使其身體多處受傷，
    進出醫院多次治療，目前又因車禍受有頭部外傷之傷害，遺
    存有器質性腦徵候群之精神疾病，並有反應遲鈍、自我照顧
    能力低落及認知功能退化等症狀，其身體健康確受影響，已
    如前述；顯見彼時上訴人所受之傷勢非輕，衡情其精神及身
    體上確受有相當痛苦，當不言可喻。從而本件上訴人本於侵
    權行為之法則，請求被上訴人應賠償其非財產上之損失，自
    屬有據。經查上訴人現年為三十二歲（65年3月3日出生），
    未婚，惟育有一名子女，教育程度為高職畢業，目前無財產
    ，父母在世但雙殘；而被上訴人現年四十歲（57年7月7日出
    生），專科畢業，已婚，育有二名子女，目前經商，而與兄
    弟共有房屋及土地，已據兩造分別於原審審理時陳述在卷（
    見原審訴字卷第73頁）；本院斟酌兩造之教育程度、身份、
    地位、經濟能力、被上訴人所受之刑罰制裁、犯罪後之情況
    及上訴人因此遭受精神上痛苦之程度等一切情狀，應認上訴
    人請求被上訴人賠償其非財產上之損害於六十萬元之範圍內
    為適當；至逾此金額之請求即一百六十八萬七千一百十七元
    （2,287,117－600,000＝1,687,117），尚嫌過高，難謂正
    當。
陸、綜上所述，本件上訴人在原審起訴所得請求之金額為六十二
    萬三千一百九十元（即9,190＋14,000＋600,000 ＝623,190
    ），而於本院追加及擴張所得請求之金額為二十萬三千二百
    二十三元（即16,223＋173,000＋14,000＝203,223），已如
    前述；惟本件上訴人於本件發生損害後，業已向被上訴人所
    投保強制汽車責任險之保險人申請取得強制責任險理賠金共
    計三十二萬三千一百九十元（即於96年7月12日取得6,717元
    ，96年8月7日取得7,706元，97年05月30日取得308,767元）
    ，已為上訴人所不爭執，並有「泰安產物保險股份有限公司
    」理賠計算書影本共四份及上訴人之綜合存款存摺影本一紙
    在卷可參（見本院卷第60、115至118頁）。據此，上訴人確
    已向保險人申請取得強制責任險理賠金三十二萬三千一百九
    十元，應堪認定。而按保險人依本法規定給付之保險金，視
    為加害人或被保險人損害賠償金額之一部分；加害人或被保
    險人受賠償請求時，得扣除之；強制汽車責任保險法第三十
    條定有明文。因之依強制汽車責任保險法第三十條規定，於
    該強制機車保險賠償金之範圍內，加害人或強制汽車責任保
    險之被保險人之損害賠償責任即因而解免。易言之，保險人
    得代位行使被保險人對於加害人之損害賠償請求權時，被保
    險人即不得再向加害人請求損害賠償；亦即尚難謂除保險法
    第五十三條規定之情形外，縱保險法以外之法律有保險人得
    代位行使被保險人之權利之規定，被保險人於受領保險給付
    後，仍得向加害人請求損害賠償（最高法院88年度台上字第
    0353號判決參照）。則揆諸前揭說明，此部分金額自應視為
    被上訴人賠償金額之一部而予以扣除。從而本件上訴人本於
    侵權行為損害賠償請求權之法律關係，於原審起訴請求被上
    訴人給付有關醫藥費用等之損害共計三十萬元（即623,190
    －323,190＝300,000），及自刑事附帶民事訴訟起訴狀繕本
    送達被上訴人之翌日（即96年10月17日）起至清償日止，按
    年息百分之五計算之法定利息；另於本院追加及擴張請求被
    上訴人給付有關醫藥費用等之損害共計二十萬三千二百二十
    三元，均有理由，應予准許。至上訴人分別逾此部分（指起
    訴請求及擴張請求精神慰撫金、醫療費用部分）所為之請求
    ，為無理由，應併駁回；其假執行之聲請（指起訴請求部分
    ）亦失所附麗，應併予駁回。原審就上訴人起訴請求之上開
    應准許部分，為上訴人勝訴之判決（雖判准金額超過得請求
    者，惟被上訴人並未不服而向本院提起上訴），並依職權宣
    告假執行，雖其就上訴人已向保險人申請取得強制責任險理
    賠金三十二萬三千一百九十元部分，未依法予以扣除，惟結
    論仍相同（即本院認應准許給付之金額，仍在原審判決應給
    付金額之範圍內），應予維持；上訴人上訴意旨就此部分仍
    執陳詞，指摘原判決不當，求予廢棄，為無理由，應駁回其
    上訴。
柒、又本件待證事實已臻明確，兩造其餘攻擊防禦方法及舉證，
    對判決之結果已不生影響，爰不一一詳為審酌，附此敘明。
捌、據上論結，本件上訴部分為無理由，追加之訴為有理由，擴
    張之訴，為一部有理由，一部無理由，依民事訴訟法第四百
    五十條、第四百四十九條、第七十八條及第七十九條，判決
    如主文。
中    華    民    國    97    年    11    月    11    日
                  民事第一庭    審判長法  官  張世展
                                      法  官  李文賢
                                      法  官  蘇清恭
上為正本係照原本作成。
上訴人如對本判決上訴，須於判決送達後20日內向本院提出上訴
狀，未表明上訴理由者，應於上訴後20日內，向本院提出理由書
（須附繕本）。依法須繳納裁判費並應委任律師為訴訟代理人，
始得上訴。
中    華    民    國    97    年    11    月    11    日
                                      書記官  吳秋賢
【附記】
民事訴訟法第466條之1：
(1)對於第二審判決上訴，上訴人應委任律師為訴訟代理人。但上
  訴人或其法定代理人具有律師資格者，不在此限。
(2)上訴人之配偶、三親等內之血親、二親等內之姻親，或上訴人
  為法人、中央或地方機關時，其所屬專任人員具有律師資格並
  經法院認為適當者，亦得為第三審訴訟代理人。
民事訴訟法第466條之2：
  上訴人無資力委任訴訟代理人者，得依訴訟救助之規定，聲請
  第三審法院為之選任律師為其訴訟代理人。


司法院資訊處製作；財團法人民間司法改革基金會備份。
